【裁判字號】    89,台上,2219
【裁判日期】    890929
【裁判案由】    拆屋還地等
【裁判全文】
最高法院民事判決                              八十九年度台上字第二二一九號
    上  訴  人  甲○○
    被 上訴 人  明靛有限公司
    法定代理人  陳明仁
右當事人間請求拆屋還地等事件，上訴人對於中華民國八十八年七月六日台灣高等法
院第二審判決（八十六年度上字第八四○號），提起上訴，本院判決如左：
    主  文
原判決廢棄，發回台灣高等法院。
    理  由
本件上訴人主張：坐落台北縣石碇鄉○○○段楠枋寮小段二○地號土地為伊所有，被
上訴人所有門牌號碼台北縣石碇鄉格頭村楠枋寮七號房屋（下稱系爭廠房）占用前開
土地內面積約一千二百七十三點七二平方公尺（下稱系爭土地），被上訴人雖謂兩造
於民國八十一年五月二十八日協議該土地與相鄰屬於被上訴人所有之土地一併出售，
惟被上訴人違背協議，伊乃於八十五年七月九日以存證信函撤銷該協議，則被上訴人
無權占用系爭土地，使伊受有相當於租金之損害，被上訴人受有相當於租金之利益等
情，爰依民法第七百六十七條、第一百七十九條之規定，求為命被上訴人拆除系爭廠
房返還土地與伊，並給付新台幣（下同）二十萬二千三百五十一元暨自八十六年三月
二十六日起，至返還土地之日止，按月給付伊二萬三千八百零六元之判決（上訴人於
上訴後，因系爭土地應有部分百分之四已移轉登記予第三人鄭清池，乃將聲明變更請
求被上訴人拆除系爭廠房返還系爭土地與伊及其他共有人，並給付伊二十萬二千三百
五十一元暨自八十六年三月二十六日起，至返還土地之日止，按月給付伊及其他共有
人二萬三千八百零六元）。
被上訴人則以：系爭廠房由上訴人起造供訴外人電通有限公司（下稱電通公司）使用
，嗣因該公司停業，而於六十八年間將該廠房出售與中大塑膠廠股份有限公司（下稱
中大塑膠公司），惟未將該廠屋之基地產權移轉登記與中大塑膠公司，之後系爭廠房
連同已登記為中大塑膠公司所有之基地經法院查封拍賣，伊於七十四年間得標，依最
高法院四十八年台上字第一四五七號判例及七十三年五月八日民庭總會決議意旨，兩
造間就系爭土地有租賃關係存在，伊並非無權占有。縱認兩造間無租賃關係，然於七
十四年間伊向法院標得時，上訴人自認該廠房已歷經十五年，再由伊接管至今，占有
期間達二十七年之久，因時效而取得地上權，伊得請求登記為地上權人，亦非無權占
有。又兩造間曾約定日後上訴人出售系爭土地時，與伊向法院標購之土地一併出售，
上訴人同意伊繼續使用土地至雙方一併出賣為止，上訴人雖曾提出共同出賣之表示，
惟始終未提出買方為何人及買受條件，伊自無從為承諾或反對之意思表示，更無違約
可言等語，資為抗辯。
原審維持第一審所為上訴人敗訴之判決，駁回其上訴，無非以：第一審判決駁回上訴
人之請求，於上訴後，因系爭土地應有部分百分之四移轉登記予第三人鄭清池，乃將
聲明請求返還土地及自八十六年三月二十六日起，按月返還相當於租金之利益部分，
變更為請求返還與上訴人及其他共有人，核屬情事變更所為之聲明變更，依民事訴訟
法第四百四十六條第一項、第二百五十六條第三款規定，毋庸得對造之同意。次查，
上訴人主張之事實，固提出土地登記簿謄本、上開協議書等件為證，並經原審履勘現
場，且囑託新店地政事務所派員測量屬實，有該地政事務所複丈成果圖可證。惟卷附
兩造於八十一年五月二十八日訂立之協議書約定上訴人所有系爭土地與其相鄰屬於被
上訴人所有之全部土地，於日後出售時，同意一併出售；並約定於出售時，上訴人不
得對於被上訴人要求地租，足見上訴人已同意被上訴人所有系爭廠房繼續占用系爭土
地，至該土地一併出售時為止。又查，上訴人主張因被上訴人不同意出賣其土地，伊
乃於八十五年七月九日以被上訴人違約為由，撤銷（應為解除之意）上開協議云云，
固提出存證信函，並舉證人郭松為證。惟證人郭松證稱八十四年八月間有一仲介黃先
生帶一買主來看（被上訴人房屋），被上訴人廠長陳明義說不賣，買主沒有進入廠房
內等語，與證人即被上訴人公司廠長陳明義證稱八十四年間郭先生有帶一黃先生來看
，黃先生說要帶買主來談，到現在都沒來等語不符。且被上訴人稱該廠房寬四、五十
公尺，深約三百五十公尺，為上訴人所不爭執，則豈有人欲購買大塊寬度較窄，縱深
較長之土地，竟在廠房外觀看，未進入詳看土地？亦未進入與被上訴人之負責人洽談
之理？證人郭松所為證言與常情有違，尚難採信。是上訴人於八十五年七月九日發函
所為意思表示，尚不能使該協議發生無效或消滅之效力。上訴人另主張郭松再度介紹
買主鄭清池於八十六年五月十二日至現場看土地後，訂於同年月二十二日上午十時簽
約，被上訴人不出席，違背協議，伊乃再度解除協議云云，固提出存證信函及不動產
買賣契約書為證，惟查上訴人八十六年五月十五日之存證信函稱郭松願以每坪一萬八
千元價格購買兩造所有之土地，訂於八十六年五月二十二日上午訂立正式契約，請被
上訴人屆時帶公司出售土地文件資料及印章等語，則其發函日期迄訂約日僅七天，
扣除郵寄期間，該函到達被上訴人時，距五月二十二日期間更短，被上訴人接到該函
後，於五月二十一日函請上訴人寄送契約影本一份，以供該公司股東會討論，上訴人
並無回覆。按公司處分所有之不動產，屬公司之重大事項，自應經股東會之決議。況
據鄭清池證稱上訴人開價每坪三萬五千元，伊出價一萬八千元，上訴人（賣方）同意
，伊就買下等情，則上訴人對於其所開價格，遭買方殺價將近一半，未徵詢被上訴人
之意見，率予同意。參以上訴人於第一審判決上訴人敗訴送達後之八十六年五月十二
日即請郭松帶鄭清池看地，同月十五日發存證信函通知被上訴人，就被上訴人所有土
地之買賣價格、買賣條件等重要事項，均未經被上訴人同意，則上開信函通知被上訴
人訂立買賣契約，未酌留合理之期間，且就其所有之土地賤價拋售，亦要求被上訴人
同須賤價售地，其權利之行使，自有違誠信原則。上訴人以八十六年五月十五日信函
通知被上訴人於同月二十二日備齊會議記錄等資料，與訴外人鄭清池訂立買賣契約，
既有違誠信原則，自不能因被上訴人未依限與鄭清池訂立買賣契約，而認為被上訴人
已違反上開協議。是上訴人八十六年五月二十六日通知被上訴人解除之信函，亦不生
解除協議之效果。末查，兩造所訂之協議，並無單方得終止該協議之約定，上訴人單
方表示終止，亦不生終止之效力。綜上所述，兩造所訂之協議既未經合法終止或解除
，於雙方一併出售土地前，被上訴人占用系爭土地即屬有權占有。從而，上訴人依民
法第七百六十七條、第一百七十九條之規定，請求被上訴人拆屋還地，及返還相當於
租金之不當得利，為無理由，不應准許等詞，為其判斷之基礎。
查當事人因情事變更，而以他項聲明代最初之聲明者，本質上仍屬訴之變更，第二審
法院苟認訴之變更為合法，應專就變更之新訴為裁判，亦即第一審之原訴，已因准許
變更而視為撤回，該第一審就原訴所為之判決，當然失其效力，第二審無須更就該判
決之上訴為裁判（本院七十一年台上字第三七四六號及同年台上字第四○一號判例參
照）。原審既認上訴人在第一審起訴請求被上訴人拆除系爭廠房，將系爭土地交還與
伊，及自八十五年十月二十六日起至返還該土地日止，按月給付伊二萬三千八百零六
元部分之原訴，因情事變更，變更為拆除系爭廠房，將系爭土地交還與伊及其他共有
人，及自八十五年十月二十六日起至返還該土地日止，按月給付伊及其他共有人二萬
三千八百零六元之訴（聲明）為合法，依上說明，該部分第一審原訴所為之裁判，因
訴之合法變更而失效，原審即應專就變更後之新訴為裁判，乃原判決主文諭知「上訴
駁回」，於法自屬有違。次查，上訴人在原審主張，兩造所簽之協議書，並無使伊不
得請求被上訴人拆除之效力，依協議書之意旨，係指伊出售系爭土地後，被上訴人之
廠房即須拆除，並不得異議，而在出售前，伊不對被上訴人要求租金；更何況系爭土
地已有人要買，被上訴人蓄意抵制，設若一併出售係屬解除條件，則依民法第一百零
一條規定應視為條件已成就，被上訴人有拆除還地之義務云云（見原審卷一二○頁正
、反面）。原審就上訴人上開主張，未於判決理由中說明何以不足採之意見，亦有判
決不備理由之違法。上訴論旨，指摘原判決不當，求予廢棄，非無理由。
據上論結，本件上訴為有理由。依民事訴訟法第四百七十七條第一項、第四百七十八
條第一項，判決如主文。
中      華      民      國    八十九    年      九      月    二十九    日
                              最高法院民事第二庭
                                  審判長法官  曾  桂  香
                                        法官  劉  延  村
                                        法官  劉  福  聲
                                        法官  黃  秀  得
                                        法官  陳  重  瑜
      右正本證明與原本無異
                                              書  記  官
中      華      民      國    八十九    年      十      月     十一     日


司法院資訊處製作；財團法人民間司法改革基金會備份。
